臺灣臺南地方法院刑事判決
110年度金簡上字第17號
上  訴  人  臺灣臺南地方檢察署檢察官
被      告  方銓嶔




上列上訴人因被告違反洗錢防制法等案件，不服本院民國110年1
0月15日110年度金簡字第101號第一審簡易判決（起訴書案號：1
09年度偵字第22885號、110年度偵字第5872號、第6965號、第12
434號），提起上訴並移送併辦（案號：110年度偵字第11452號
），本院管轄之第二審合議庭判決如下：
    主  文
原判決關於幫助詐欺取財及幫助洗錢部分所處之罪刑撤銷。
方銓嶔幫助犯洗錢防制法第十四條第一項之一般洗錢罪，處有期
徒刑伍月，併科罰金新臺幣肆萬元，罰金如易服勞役，以新臺幣
壹仟元折算壹日。
    事  實
一、方銓嶔可預見將行動電話門號SIM卡、個人金融機構帳戶存
    摺、提款卡及密碼交予他人，恐淪為不法者作為收受、提領
    詐欺贓款之人頭帳戶使用，並藉以產生遮斷資金流動軌跡，
    達成逃避國家機關追訴處罰之效果，竟仍基於容任該結果發
    生亦不違背其本意之幫助詐欺取財與幫助洗錢之不確定故意
    ，於民國109年8月13日自吳冠儒處詐得其申辦之台灣大哥大
    電信股份有限公司門號0000000000號（下稱台哥大門號）SI
    M卡、遠傳電信股份有限公司門號0000000000號（下稱遠傳
    門號）SIM卡、遠東國際商業銀行帳號00000000000000000號
    帳戶(下稱系爭帳戶)存摺、提款卡與密碼起至109年8月24日
    晚間6時39分前之某時許，在不詳地點，以不詳方式，將台
    哥大及遠傳門號SIM卡、系爭帳戶存摺、提款卡與密碼，提
    供予真實姓名年籍不詳之成年人，嗣該人所屬之詐欺集團成
    員取得台哥大及遠傳門號SIM卡、系爭帳戶存摺、提款卡與
    密碼後，即共同意圖為自己不法之所有，基於詐欺取財及洗
    錢之犯意聯絡，由該集團成員分別為下列行為：
　㈠於109年7月29日某時許，以「陳睿欣」、凱億外匯平臺及順發
    錢莊等名義，使用交友軟體及通訊軟體LINE傳送訊息予方昱
    中，佯稱：外匯投資平臺可作短期獲利投資，但後續因帳號
    操作異常需繳錢解凍等語，致方昱中陷於錯誤，陸續於同年8
    月24日晚間6時39分、46分許，匯款新臺幣（下同）29,986
    元、20,085元至系爭帳戶內，旋遭該集團成員提領一空。
　㈡於109年8月6日某時許，先由本案詐欺集團成員透過交友軟體
    結識鄭心泱，再以通訊軟體LINE傳送訊息予鄭心泱，佯稱：
    可投資凱億資金託管即kaiyistw.com網站獲利等語，致鄭心
    泱陷於錯誤，於同年月20日晚間8時57分許，匯款29,986元至
    系爭帳戶內，旋遭該集團成員提領一空。
　㈢於109年8月25日晚間5時19分許及翌（26）日上午9時24分至43
    分許，以遠傳門號致電許約翰，假冒其外甥「何健生」，佯
    稱：急需借款等語，致許約翰陷於錯誤，陸續於同日上午9
    時55分、58分許，匯款50,000元、50,000元至蘇鈺寶所有第
    一商業銀行路竹分行帳號00000000000000號帳戶內。
　㈣於109年8月25日下午3時許，以台哥大門號致電吳惠珍，假冒
    其外甥，佯稱：做生意須借現金周轉等語，致吳惠珍陷於錯
    誤，於同日上午11時4分許，匯款200,000元至簡毓萱所有台
    新國際商業銀行帳號00000000000000000號帳戶內。
二、案經方昱中、鄭心泱、許約翰、吳惠珍分別訴由桃園市政府
    警察局龜山分局、中壢分局、高雄市政府警察局湖內分局、
    林園分局報告臺灣臺南地方檢察署檢察官偵查起訴。
    理  由
一、本院審理範圍：
　　原審判決後，檢察官就原判決關於幫助詐欺取財及幫助洗錢
    部分（即起訴書犯罪事實欄所示）提起上訴，被告則未提
    起上訴，故原判決其餘部分因未經檢察官、被告上訴而確定
    。是本院審理範圍為上開經檢察官提起上訴部分，合先敘明
    。
二、關於證據能力之認定：
  ㈠本案所引用具傳聞證據性質之供述證據，因檢察官、被告方
    銓嶔於本案言詞辯論終結前，均未爭執證據能力，本院審酌
    前開證據之作成或取得之狀況，並無非法或不當取證之情事
    ，且亦無顯不可信之情況，依刑事訴訟法第159條之5規定，
    均具有證據能力。
  ㈡其餘所引用卷內非供述證據性質之證據資料，均無違反法定
    程序取得之情形，依刑事訴訟法第158條之4規定反面解釋，
    亦應有證據能力，合先敘明。
三、上開犯罪事實，業據被告於原審審理中、本院準備程序及審
    理中均坦承不諱，核與告訴人方昱中、鄭心泱、許約翰、吳
    惠珍於警詢中之指述、證人蘇鈺寶、簡毓萱於警詢中之證述
    、證人吳冠儒於警詢、偵查中之證述相符（見警一卷第7頁
    至第9頁，警二卷第15頁至第25頁、第243頁至第255頁，警
    三卷第1頁至第5頁、第25頁至第27頁、第53頁至第55頁，警
    四卷第3頁至第12頁、第23頁至第24頁，併警卷第63頁至第6
    7頁、第135頁至第139頁，偵一卷第21頁至第24頁，偵三卷
    第65頁至第67頁，併偵卷第113頁至第114頁），並有被告與
    證人吳冠儒間通訊軟體LINE對話紀錄、告訴人方昱中提出之
    ATM轉帳明細、通訊軟體LINE對話紀錄、遠東國際商業銀行客
    戶基本資料查詢、活期存款往來明細查詢、證人蘇鈺寶提出
    之全家繳費明細、取件單據、通訊軟體LINE對話紀錄、告訴
    人許約翰提出之通話明細資料、第一商業銀行帳戶存摺封面
    及內頁影本、通訊軟體LINE對話紀錄、第一商業銀行總行函
    及檢附之資料、告訴人吳惠珍提出之郵政跨行匯款申請書、
    台新國際商業銀行函及檢附之資料、通聯調閱查詢單、監視
    器錄影畫面翻拍照片、證人簡毓萱提出之通訊軟體LINE對話
    紀錄、台新國際商業銀行帳戶存摺封面及內頁影本、雙向通
    聯紀錄、告訴人鄭心泱提出之ATM轉帳明細、通訊軟體LINE
    對話紀錄、遠東國際商業銀行函在卷可稽（見警一卷第13頁
    至第65頁，警二卷第451頁至第453頁、第469頁至第491頁、
    第497頁、第501頁至第507頁、第633頁至第634頁，警三卷
    第7頁至第19頁、第31頁至第33頁、第57頁、第77頁至第81
    頁、第85頁至第90頁，警四卷第37頁、第46頁至第49頁、第
    61頁、第64頁至第79頁、第90頁至第92頁，併警卷第157頁
    、第163頁至第185頁、第201頁，偵四卷第79頁至第101頁，
    原審金訴卷第57頁），堪認被告任意性之自白確與事實相符
    ；是本案事證明確，被告犯行洵堪認定，應予依法論科。
四、論罪：
　㈠按刑法上之幫助犯，係對於犯罪與正犯有共同之認識，而以
    幫助之意思，對於正犯資以助力，而未參與實施犯罪之行為
    者而言。經查，本案被告基於幫助之意思，將台哥大及遠傳
    門號SIM卡、系爭帳戶存摺、提款卡與密碼提供予真實姓名
    年籍不詳之成年人，容任該人所屬之詐欺集團成員用以詐欺
    取財，並以此輾轉方式製造金流斷點，掩飾、隱匿詐欺犯罪
    所得之本質及去向以洗錢，顯係基於幫助詐欺取財及幫助洗
    錢之不確定故意，且所為提供台哥大及遠傳門號SIM卡、系
    爭帳戶存摺、提款卡與密碼予他人之行為，屬該等犯罪構成
    要件以外之行為。故核其所為，係犯刑法第30條第1項前段
    、第339條第1項之幫助詐欺取財罪，及刑法第30條第1項前
    段、洗錢防制法第14條第1項之幫助一般洗錢罪。
　㈡被告以交付台哥大及遠傳門號SIM卡、系爭帳戶存摺、提款卡
    與密碼之一行為，侵害告訴人方昱中、鄭心泱、許約翰、吳
    惠珍之財產法益，且係同時觸犯幫助詐欺取財罪及幫助一般
    洗錢罪，為想像競合犯，應依刑法第55條前段規定，從一重
    論以幫助一般洗錢罪。
　㈢檢察官就事實欄㈡部分移送併辦，雖未在起訴範圍，然與起
    訴部分有想像競合之裁判上一罪關係，為起訴效力所及，本
    院自得一併審理。
　㈣被告基於幫助之犯意而為一般洗錢罪，應依刑法第30條第2項
    規定，按正犯之刑減輕之。又被告於審判中自白洗錢犯罪，
    依洗錢防制法第16條第2項規定，減輕其刑，並依刑法第70
    條規定遞減之。
五、撤銷改判及量刑：　　
　㈠原審以被告上開犯行事證明確而予論罪科刑，固非無見；惟
    被告於原審判決後，因有裁判上一罪關係之事實欄㈡所示犯
    罪事實移送至上訴審併案審理，為起訴效力所及，原審未及
    審酌，容有未洽，檢察官上訴指摘原審未及審酌事實欄㈡部
    分，致未併予審理，認事用法未洽，為有理由，應由本院將
    之撤銷改判，以期適法。
　㈡爰審酌被告已有詐欺前案紀錄，且正值青年，不思憑己力以
    正當方法賺取所需，竟貪圖不法利益，恣意以詐術向證人吳
    冠儒詐得台哥大及遠傳門號SIM卡、系爭帳戶存摺、提款卡
    與密碼後，提供予詐欺集團成員使用，不啻助長訛詐風氣，
    使執法人員難以追查犯罪者之真實身分，並造成告訴人方昱
    中、鄭心泱、許約翰、吳惠珍被詐騙而蒙受金錢損失，實有
    不該；兼衡被告犯後終能坦承犯行，與告訴人方昱中、鄭心
    泱、吳惠珍各以25,000元、20,000元、70,000元調解成立，
    卻僅賠償告訴人吳惠珍20,000元，有本院110年度南司刑簡
    上移調字第54號、111年度南司刑簡上移調字第5號調解筆錄
    、公務電話紀錄可證（見本院卷第87頁至第88頁、第135頁
    至第136頁、第181頁至第184頁），犯後態度難謂良好；兼
    衡其自陳學歷為國中肄業、已婚，無子女、入監前於工廠任
    職（見本院卷第225頁）等一切情狀，量處如主文所示之刑
    ，並就罰金刑部分諭知易服勞役之折算標準，以示懲儆。
六、沒收：
　  按刑法就犯罪所得沒收之相關規定，立法意旨係為預防犯罪
    ，符合公平正義，契合任何人都不得保有犯罪所得之原則，
    遂將原刑法得沒收之規定，修正為應沒收之。然沒收犯罪所
    得之範圍，應僅以行為人實際因犯罪所獲得之利益為限，倘
    行為人並未因此分得利益，或缺乏證據證明行為人確實因犯
    罪而有所得，自不應憑空推估犯罪所得數額並予以宣告沒收
    ，以免侵害行為人之固有財產權。是行為人是否因犯罪而有
    所得，且實際取得數目多寡，應由事實審法院審酌卷內人證
    、物證、書證等資料，依據證據法則，綜合研判認定之。經
    查，本案並無積極證據足認被告因其幫助詐欺取財及幫助洗
    錢犯行，有自詐欺集團成員處獲取利益或對價，自不生犯罪
    所得應予沒收之問題。又被告所提供自證人吳冠儒處詐得之
    台哥大及遠傳門號SIM卡、系爭帳戶存摺、提款卡與密碼，
    已由詐欺集團成員持用，未據扣案，而該等物品可隨時停用
    、掛失補辦，且就沒收制度所欲達成之社會防衛目的亦無助
    益，不具刑法上之重要性，而無宣告沒收、追徵之必要，併
    予說明。
據上論斷，應依刑事訴訟法第455條之1第1項、第3項、第369條
第1項前段、第364條、第299條第1項前段，判決如主文。　　
本案經檢察官林朝文提起公訴及移送併辦，檢察官林容萱到庭執
行職務。
中　　華　　民　　國　　111 　年　　9 　　月　　21　　日
                  刑事第四庭  審判長法  官  陳本良
                                    法  官  張  菁
                                    法  官  王鍾湄
以上正本證明與原本無異。
不得上訴。
　　　　　　　　　　　　　　　　　　書記官  蘇冠杰
中　　華　　民　　國　　111 　年　　9 　　月　　21　　日
附錄本案論罪科刑法條：
刑法第30條
幫助他人實行犯罪行為者，為幫助犯。雖他人不知幫助之情者，
亦同。
幫助犯之處罰，得按正犯之刑減輕之。
刑法第339條
意圖為自己或第三人不法之所有，以詐術使人將本人或第三人之
物交付者，處5年以下有期徒刑、拘役或科或併科500,000元以下
罰金。
以前項方法得財產上不法之利益或使第三人得之者，亦同。
前2項之未遂犯罰之。
洗錢防制法第2條
本法所稱洗錢，指下列行為：
一、意圖掩飾或隱匿特定犯罪所得來源，或使他人逃避刑事追訴
    ，而移轉或變更特定犯罪所得。
二、掩飾或隱匿特定犯罪所得之本質、來源、去向、所在、所有
    權、處分權或其他權益者。
三、收受、持有或使用他人之特定犯罪所得。
洗錢防制法第14條
有第2條各款所列洗錢行為者，處7年以下有期徒刑，併科新臺幣
5,000,000元以下罰金。
前項之未遂犯罰之。
前2項情形，不得科以超過其特定犯罪所定最重本刑之刑。